臺灣高等法院臺南分院刑事裁定
110年度聲字第479號
聲  請  人  張智晴


            顧育菁



上列聲請人因被告等強盜等案件（本院109年度上訴字第1344、1
345、1346號），聲請發還扣押物，本院裁定如下：
    主  文
本院109年度上訴字第1344、1345、1346號強盜等案件，臺南市
政府警察局歸仁分局及本院扣押之新臺幣捌佰柒拾貳萬貳仟陸佰
元，均應發還聲請人張智晴、顧育菁。
    理  由
一、聲請意旨略以：
  ㈠按犯罪所得，屬於犯罪行為人者，沒收之；犯罪所得已實際
    合法發還被害人者，不予宣告沒收或追徵，刑法第38條之1
    第1項、第5項分別定有明文。而該條立法理由六以：「為優
    先保障被害人因犯罪所生之求償權，參考德國刑法第73條第
    1項，增訂第5項，限於個案已實際合法發還時，始毋庸沒收
    ，至是否有潛在被害人則非所問。若判決確定後有被害人主
    張發還時，則可依刑事訴訟法相關規定請求之。」已明揭優
    先保障被害人之原則。另扣押物若無留存之必要者，不待案
    件終結，應以法院之裁定或檢察官命令發還之；其係贓物而
    無第三人主張權利者，應發還被害人。且扣押之贓物，依第
    142條第1項應發還被害人者，應不待其請求即行發還，刑事
    訴訟法第142條第1項、第318條第1項亦有明定。是如犯罪所
    得之贓物扣案，而被害人明確，又無第三人主張權利時，自
    應適用刑事訴訟法第142條第1項、第318條第1項規定，不待
    請求即行發還被害人（最高法院107年度台非字第142號判決
    意旨參照）。是依最高法院上開見解，若偵查中所扣押之贓
    物，顯為被害人所有，且無須留存至案件終結，則法院或檢
    察官應依刑事訴訟法之規定，以裁定或命令將扣案贓物發還
    予被害人，以保障被害人之權利。
  ㈡本件扣案金錢新臺幣（下同）872萬2,600元為聲請人張智晴
    、顧育菁所有（聲請人為本件實質被害人），無第三人主張
    權利，且無留存之必要，應依法裁定發還與聲請人：
　⒈因聲請人張智晴、顧育菁於民國108年11月28日分別於同日13
    時45分匯款4,935,640元、13時47分匯款10,204,360元至葉
    尚恭提供之000-000000000-000000-0帳號（合計匯款金額為
    15,140,000元），請葉尚恭代為購買虛擬貨幣。同日葉尚恭
    、劉婉如嗣於高雄○○區之銀行提領15,025,000元，將現金分
    裝在行李箱及後背包內，自高鐵左營站搭乘高鐵至高鐵臺南
    站與賣家交易前述所代買的虛擬貨幣，尚未完成代購虛擬貨
    幣事務，卻遭到本案被告等人強行盜取全部現款15,025,000
    元。
　⒉本案於偵查中，偵查機關已藉由合法之途徑，自被告處所搜
    索扣押各該被告所持有之犯罪不法所得，各被告已遭扣押贓
    物金額共8,722,600元。
　⒊經查本案被告等9人犯罪事證明確，且均已坦承不諱，又扣案
    贓物業經聲請人張智晴、顧育菁及葉尚恭、劉婉如等4人聲
    明「皆同意鈞院109年度上訴字第1344、1345、1346號強盜
    等案件犯罪所得之所有權，為張智晴、顧育菁所有」，可證
    本案扣案贓物款項8,722,600元為聲請人張智晴、顧育菁（
    實質被害人）所有，並無第三人主張權利。
　⒋本件被告等人所犯強盜等案件，業經臺灣臺南地方法院一審
    判決在案，是本案扣押之贓物款項應無留存之必要。
  ㈢基於保障被害人之原則，爰特狀請鈞院依裁定命發還扣押贓
    物（即被告等不法所得之部分）款項與聲請人，令聲請人得
    以儘速取回被害損失。
二、按扣押物若無留存之必要者，不待案件終結，應以法院之裁
    定或檢察官命令發還之；其係贓物而無第三人主張權利者，
    應發還被害人。刑事訴訟法第142條第1項定有明文。
三、經查，本件刑事部分，被告高志嘉等9人因涉犯強盜等案件
    ，業經檢察官提起公訴（臺灣臺南地方檢察署108年度偵字
    第20516、20942、20943、21172、21291號）、追加起訴（
    臺灣臺南地方檢察署109年度偵字第2133、2983號）、移送
    併辦（臺灣臺南地方檢察署109年度偵字第4086號），並經
    臺灣臺南地方法院以109年度訴字第106、181、231號判決均
    予以論罪科刑，而移送機關臺南市政府警察局歸仁分局於偵
    查中分別扣得被告高志嘉所持有之贓款140萬元、被告謝智
    仰所持有之贓款9,100元、被告周宗毅所持有之贓款120萬元
    、被告蔡獻毅所持有之贓款121萬3,500元、被告吳宸維所持
    有之贓款120萬元、被告涂耀文所持有之贓款160萬元、被告
    郭仁勇所持有之贓款80萬元、被告楊世銘所持有之贓款30萬
    元，有臺南市政府警察局歸仁分局搜索扣押筆錄、扣押物品
    目錄表、扣押物品收據1份在卷可稽。另被告高志嘉於本院
    準備程序中亦自動繳回100萬元由本院扣案，亦有本院刑事
    收費通知單（收受不法所得）、110年3月2日110年贓款字第
    2號贓證物款收據各1紙附卷可考（見本院109年度上訴字第1
    344號卷第469、471頁）。
四、經本院徵詢臺灣高等檢察署臺南檢察分署檢察官對於聲請人
    聲請發還上開扣案贓款之意見，其函復表示：「關於聲請人
    張智晴、顧育菁民國109年11月5日刑事聲請發還扣押贓物狀
    向貴院聲請發還扣案物一案，如被告等人均坦承扣案之金錢
    皆為本案之犯罪所得，雖扣案之金錢經原審判決諭知沒收，
    惟依刑法第38條之1第5項、第38條之3第2項規定，貴院仍得
    解除扣押，依法發還被害人即聲請人張智晴等二人，以維被
    害人之權益。」等語，有臺灣高等檢察署臺南檢察分署109
    年11月23日檢智109上蒞2131字第1090000778號函在卷可憑
    （見本院109年度聲字第1088號卷第71頁）。本院審酌上開
    扣案之贓款均係本案之犯罪所得，且為聲請人張智晴、顧育
    菁所有，並委託葉尚恭、劉婉如攜至臺南代為購買虛擬貨幣
    「泰達幣」，此業經聲請人張智晴、顧育菁、本件刑事部分
    之被害人葉尚恭、劉婉如及被告高志嘉、謝智仰、周宗毅、
    蔡獻毅、吳宸維、涂耀文、郭仁勇、楊世銘等人供述明確，
    並有聲請人張智晴、顧育菁與葉尚恭、劉婉如所簽署之臺灣
    高雄地方法院所屬民間公證人張淑媛事務所109年度雄院民
    公媛字第00738號公證書正本及所附「權利歸屬聲明同意書
    」1份附卷足憑，且本院109年度重附民字第186號和解筆錄
    亦載明：「㈡原告張智晴、顧育菁及參加人葉尚恭、劉婉如
    均同意臺灣高雄地方法院所屬民間公證人張淑媛事務所109
    年度雄院民公媛字第00738號公證書正本及所附『權利歸屬聲
    明同意書』為其等所親自簽署，內容真正無誤。即本件刑事
    部分，遭搶之壹仟伍佰零貳萬伍仟元之所有權人為張智晴、
    顧育菁（張智晴權利範圍為3分之1、顧育菁權利範圍為3分
    之2)，上開款項並非參加人葉尚恭、劉婉如所有，葉尚恭、
    劉婉如係受所有人張智晴、顧育菁之委任攜帶上開款項到臺
    南準備購買泰達幣。㈢原告張智晴、顧育菁及參加人葉尚恭
    、劉婉如均同意本件刑事部分之所有扣押款項，由原告張智
    晴領回（領回之後，由張智晴、顧育菁依上述2人之權利範
    圍比例分配之）。」等語（見本院109年度上訴字第1344號
    卷二第25至26頁）。綜上，揆諸前揭規定，聲請人聲請發還
    上開扣押物品，於法並無不合，應予准許。
五、依刑事訴訟法第142條第1項、第220條，裁定如主文。
中　　華　　民　　國　　110 　年　　5 　　月　　18　　日
                  刑事第二庭    審判長法　官  陳顯榮 
                                      法　官  黃裕堯
                                      法　官  陳弘能
以上正本證明與原本無異。
如不服本裁定，應於收受本裁定後五日內向本院提出抗告狀。
　　　　　　　　　　　　　　　　　　　書記官  許雅華
中　　華　　民　　國　　110 　年　　5 　　月　　18　　日